【裁判字號】    97,重上更(一),160
【裁判日期】    990525
【裁判案由】    清算合夥財產等
【裁判全文】
臺灣高等法院民事判決             97年度重上更(一)字第160號
    上  訴  人  丙○○
    訴訟代理人  謝曜焜律師
    複代理人    吳俊達律師
    上  訴  人  丁○○
    訴訟代理人  施竣中律師
    複代理人    陳佳雯律師
    複代理人    甲○○
上列當事人間請求清算合夥財產等事件，兩造對於中華民國95年
7月31日臺灣臺北地方法院94年度重訴字第1495號第一審判決均
提起上訴，經最高法院發回更審，本院於99年4月20日言詞辯論
終結，判決如下：
    主  文
兩造之上訴均駁回。
第二審訴訟費用由兩造各自負擔。
    事實及理由
一、上訴人丙○○（下稱丙○○）主張：上訴人丁○○（下稱丁
    ○○）因經營「大種子語文補習班」、「大位元語文補習班
    」之資金週轉需求，邀伊合夥，雙方分別於民國86年4月3日
    、12月30日，簽訂2份隱名合夥契約書，期間均至91年12月
    31日止，並先後開設如原判決附表所示之補習班，伊總計出
    資新台幣（下同）1,190萬元。嗣上開2份隱名合夥契約於期
    間屆滿後，丁○○仍繼續經營合夥事業及給付伊營業利益，
    兩造乃合意成立不定期限契約，迄94年1月8日，丁○○始為
    終止契約之意思表示。伊自得本於隱名合夥之法律關係，請
    求丁○○返還伊上開出資額1,190萬元，及給付自87年起至
    93 年止之未分配盈餘利益6,351,486元，合計18,251,486元
    等情。爰依隱名合夥之法律關係，求為命丁○○應給付丙○
    ○18,251,486元（即11,900,000元+6,351,486元）及自起訴
    狀繕本送達翌日（即94年11月24日）起至清償日止按年息百
    分之5計付利息之判決（丙○○在原審除上開聲明外之其餘
    聲明─見原審判決第1頁及第2頁所示，業經原審判決丙○○
    敗訴，未據丙○○就該部分上訴而告確定）。並陳明願供擔
    保，以代釋明，請准宣告假執行。丁○○則以：系爭隱名合
    夥契約早於91年12月31日期限屆至且未再依約訂定書面契約
    繼續合夥關係而告終止，雙方亦無另成立不定期限契約之合
    意，當時丙○○復已受領合夥契約存續期間各年度之盈餘利
    益，故丙○○請求伊再給付存續期間之盈餘及契約終止後之
    盈餘，並非有據；縱認其尚得請求盈餘分配，亦應以350,79
    5元為限。又丙○○之出資額並非1190萬元，且雙方於合夥
    契約終止後尚未確實進行清算，故其請求返還全部出資額
    1,190萬元，並非有據，況其出資額部分於合夥存續期間已
    陸續返還，其餘亦早用於合夥事業之教室裝修，並無殘值，
    其請求返還全數出資額，亦非有理等語，資為抗辯。原審判
    決丁○○應給付丙○○1,190萬元及自94年11月24日起至清
    償日止，按年息百分之5計算之利息，駁回丙○○其餘之訴
    。丙○○就其敗訴部分，提起部分上訴，丁○○就其敗訴部
    分全部聲明不服，提起上訴。丙○○上訴聲明：(一)原判決關
    於駁回丙○○後開之訴部分廢棄。(二)上開廢棄部分，丁○○
    應再給付丙○○6,351,486元，及自94年11月24日起至清償
    日止按年息百分之5計算之利息。(三)願供擔保請准宣告假執
    行。並答辯聲明:上訴駁回。丁○○則上訴聲明：(一)原判決
    不利於丁○○之部分廢棄。(二)上開廢棄部分，丙○○在第一
    審之訴及假執行聲請均駁回。(三)如受不利判決，願供擔保請
    准宣告免為假執行。並答辯聲明:上訴駁回。
二、經查兩造均不爭執丁○○因經營私立大種子語文短期補習班
    需要資金周轉，於86年4月3日，邀丙○○出資擔任隱名合夥
    人，訂定隱名合夥契約，約定由丁○○擔任出名營業人，丙
    ○○則出資3百萬元，擔任隱名合夥人；嗣於86年12月30日
    ，丁○○又因經營私立大位元短期補習班，與丙○○簽訂隱
    名合夥契約書，約定由丁○○擔任出名營業人，吳家樓及蔡
    莉芸為出名合夥人，丙○○則出資120萬元擔任隱名合夥人
    ，且以上2份合夥契約期間均至91年12月31日止；私立大位
    元短期補習班合夥事業之出名合夥人吳家樓於91年2月間退
    出合夥；以及自87年起至91年止，除丙○○所稱之大種子語
    文短期補習班「蘭雅分校」及「天母分校」外，其餘各分校
    ，丁○○每年均有分配盈餘利潤予丙○○等事實（見本院前
    審重上字卷第29頁及第38頁之兩造上訴理由狀），復有上開
    合夥契約書為證（見原審北調字卷第8頁至第17頁）。至丙
    ○○主張丁○○應返還出資額1,190萬元，及給付自87年起
    至93年止之未分配盈餘6,351,486元，共計18,251,486元本
    息，是否有據，爰分述於下：
（一）丙○○主張系爭2份合夥契約雖約定合夥契約均於91年12
      月31日終止，惟因雙方合意，故於91年12月31日後轉成不
      定期限合夥契約云云，業經丁○○否認，並抗辯兩造上開
      2份隱名合夥契約於91年12月31日屆至後已因未再訂定書
      面契約而告終止，雙方並無繼續不定期合夥契約之合意等
      語。經查系爭2份隱名合夥契約均於其契約書第7條明定：
      「本契約有效存續其（期）間至民國九十一年十二月三十
      一日，存續期間內雙方均不得片面聲明退夥，期滿如雙方
      仍欲續約，另以書面為之」（見原審北調字卷第9頁及第
      15頁），堪認訂約雙方已合意契約終止日為91年12月31
      日，故除非於到期日後另訂書面契約，否則雙方不再續約
      ，契約全告終止。是丁○○所辯兩造間之隱名合夥契約於
      91年12月31日到期後即因雙方未另訂書面契約而告終止等
      語，即為可取。丙○○雖提出支票1紙（見原審卷第2卷
      第130頁），證明丁○○於92年9月間仍有分配92年度秋季
      盈餘予其、94年1月7日存證信函（見原審北調字卷第20
      頁至第22頁），證明丁○○於彼時始終止兩造間合夥契約
      、丁○○於92年3月及4月間之法律文件（見原審卷第2
      卷第165頁至第166頁），證明丁○○仍將丙○○列名其中
      、台北市政府教育局91年9月11日函及93年2月16日函（
      見本院重上更(一)字卷第2卷第67頁至第69頁），證明當時
      大種子語文補習班共同設立人仍有丙○○、及丁○○所
      製作之大種子語文補習班92年度執行業務所得損益計算表
      （見本院前審重上字卷第1卷第89頁至第91頁），證明丁
      ○○仍將丙○○列為系爭合夥之聯合執業者，而主張兩造
      間確有於契約終止後另合意成立不定期隱名合夥契約云云
      。惟按支票乃無因證券，而丙○○有關該支票原因關係乃
      分配大種子語文補習班92年秋季盈餘之主張，已為丁○○
      所否認，則自應由丙○○就該部分原因關係之主張負舉證
      之責，惟丙○○就此部分並不能舉證以實其說，故自難以
      其所提出之支票認定丁○○有於91年12月31日契約終止後
      ，仍給付補習班之92年度盈餘予丙○○。又丁○○於94
      年1月7日寄發存證信函之內容係重申兩造之合夥契約業於
      91年12月31日即終止，並非表示於94年1月7日終止兩造之
      合夥契約，故該存證信函並不能證明兩造於91年12月31
      日後仍存有不定期合夥契約。再丁○○於92年3月及4月所
      為之法律文件乃針對91年間兩造隱名合夥關係尚未終止前
      ，原出名合夥人吳家樓及補習班員工之侵權行為，提出法
      律追訴之通知，而丙○○於91年間既係隱名合夥人，就該
      2人之侵權行為自為有損害賠償請求之利害關係人，則丁
      ○○將丙○○列為法律文件具名人或副本收受者，亦難認
      丁○○係合意與丙○○繼續隱名合夥關係，故丙○○所提
      上開法律文件，亦不足據為有利於其之認定。至台北市政
      府教育局91年9月11日函係回覆有關大種子語文補習班和
      平分校設立申請准予立案，而當時兩造間隱名合夥契約尚
      未終止，故該函並不能證明兩造嗣於91年12月31日有合意
      繼續成立不定期隱名合夥契約關係。至台北市政府教育局
      93年2月16日函亦僅在回覆有關吳家樓退出補習班共同設
      立人申請案准予備查，雖該函說明欄二記載大種子語文補
      習班金華分校之共同設立人乃丁○○、乙○○、丙○○三
      人，但充其量僅能證明教育局補習班立案登記之共同設立
      人形式上有前開三人，惟仍不足以證明彼三人間有存在合
      夥關係，此由兩造均不爭執同列共同設立人之乙○○與丁
      ○○及丙○○間並無何合夥關係之事實可證，故上開教育
      局函，亦不足據為有利於丙○○此部分主張之認定。末查
      ，丁○○所製作之92年度執行業務所得損益計算表，雖有
      將丙○○列為「聯合執業者」（見本院前審重上字卷第1
      卷第89頁至第91頁），惟查該損益計算表所列之聯合執業
      者除丁○○、丙○○外，尚有乙○○，而乙○○並非合夥
      人，已如前述，可見聯合執業者並非即等同合夥人，是亦
      難僅據上開損益計算表之製作即認定兩造有於系爭隱名合
      夥契約終止，另有合意以不定期隱名合夥契約繼續經營補
      習班之合夥事業。綜上，應認丙○○關於系爭隱名合夥於
      91年12月31日到期後，有另成立不定期限隱名合夥契約之
      主張，並非可取。足證兩造間系爭隱名合夥契約確於契約
      第7條約定之期限即91年12月31日屆至後因未再以書面訂
      約而告終止。
（二）承上，系爭隱名合夥契約既已於91年12月31日終止，則丙
      ○○依系爭隱名合夥契約，請求丁○○給付92年1月1日以
      後之各該補習班之盈餘，即屬無據。至丙○○主張丁○○
      應給付大種子語文補習班天母分校及蘭雅分校於91年12月
      31日前之盈餘云云，亦為丁○○所否認，並抗辯上開補習
      班並不在系爭隱名合夥事業範圍內等語。經查，丙○○雖
      指稱因大種子補習班之網頁資料載有蘭雅分校及天母分校
      ，屬同一總管理處，使用同一「聯絡電話、傳真、電子郵
      件信箱」及「bigbyte商標」，而認「蘭雅分校」、「天
      母分校」屬於系爭合夥範圍云云。然查所謂「蘭雅分校」
      、「天母分校」立案名稱分別為「台北市私立賦力語文短
      期補習班」及「台北市私立賦力語文短期補習班天母分班
      」，代表人均為訴外人杜葆筠，且至94年11月18日、95年
      3月30日方取得「賦力補習班」之立案證書，有台北市短
      期補習班立案證書可稽（見原審卷第2卷第202頁及第203
      頁），此為公文書，應推定為真正。該二分校之財務、業
      務均獨立於其他大種子分校，且係於丙○○所主張之系爭
      隱名合夥94年1月8日終止日（見本院前審重上字卷第2卷
      第243頁言詞辯論狀）後始立案開始營運，自與系爭隱名
      合夥無關。此外，丙○○並不能提出任何積極證據以資證
      明兩造間之合夥事業有包括上開蘭雅及天母分校，故丙○
      ○所為此部分之主張亦難認可取。又丙○○主張丁○○雖
      就除上開分校外之大種子補習班及大位元短期補習班自87
      年起至91年止有按年分配盈餘利潤，惟仍有部分獲利保留
      未完全分配，故伊得請求丁○○再給付該段期間未分配之
      盈餘利潤云云，仍為丁○○所否認。查丙○○於94年11月
      14日之民事起訴狀及本院審理中均自承其與丁○○之補習
      班合夥事業自87年起以迄91年止，除蘭雅分校及天母分校
      外，丁○○均有每年分配盈餘利潤予丙○○等語（見原審
      北調字第566號卷第5頁，及本院重上更(一)字卷第1卷第46
      頁反面）。堪認兩造合夥事業91年度之營運損益確已經結
      算，並有分配盈餘利潤予丙○○。故如丙○○主張除上開
      盈餘分配外，尚有未分配盈餘利潤可領回，即應由其舉證
      證明尚有若干未分配之盈餘利潤。惟查丙○○並不能具體
      提出任何資料以證明尚有未分配盈餘利潤，僅主張應由另
      一合夥投資人吳家樓於91年2月間退夥時所取回之金額400
      萬元按其與吳家樓出資比例推算其可得之未分配盈餘利潤
      ，以及由營利事業同業利潤標準推算其可得之未分配盈餘
      利潤。惟查證人吳家樓在本院前審雖到場證述於退夥時有
      領回4百萬元，惟其亦證稱其有多次提供合夥資金約3百多
      萬元，且歷年領回之款項並未包括出資，每年開會有報表
      供合夥人報稅用，帳均請會計師做帳，盈餘分配以半年度
      為一次等語（見本院前審重上字卷第1卷第249頁），堪認
      吳家樓所領回者主要為其出資額，僅少部分為退夥結算之
      盈餘利潤分配，故丙○○主張按吳家樓取回之全部金額，
      再依其與吳家樓出資比例計算其可得分配之盈餘利潤，並
      不符合真實，難以憑取。又兩造既自87年起至91年止每年
      均有分配盈餘利潤，且丙○○又自承合夥契約終止之91年
      度亦有分配盈餘利潤，顯見系爭合夥事業確有年度結算，
      並經出名合夥人及隱名合夥人確認，丙○○既於受領分配
      盈餘時未作任何保留，則其再主張應依營利事業同業利潤
      標準推算其可得分配之盈餘利潤，及丁○○應再給付盈餘
      利潤6,351,486元，亦難認與事實相符，自不足取。
（三）末查丙○○主張丁○○應於系爭隱名合夥契約終止後返還
      其出資額1,190萬元等語，雖亦為丁○○所否認，並抗辯
      丙○○之出資額並非1,190萬元，且系爭隱名合夥契約於
      終止後應先行清算程序再按比例分配返還出資，本件兩造
      尚未選任清算人進行清算合夥財產，丙○○不得請求返還
      出資額1,190萬元云云。惟查丁○○於其在本院前審之上
      訴理由狀附表明白列示丙○○之出資額為1,190萬元（見
      本院前審重上字卷第1卷第43頁），堪認其已自承丙○○
      之出資額確有1,190萬元，而證人吳家樓亦證述：合夥期
      間並無退還出資之情事（見本院前審重上字卷第249頁）
      ，故應認丙○○主張其尚有出資額1,190萬元未返還之主
      張為可取。次按隱名合夥契約終止時，出名營業人，應返
      還隱名合夥人之出資及給與其應得之利益。但出資因損失
      而減少者，僅返還其餘存額。民法第第709條定有明文。
      是關於隱名合夥人於契約終止時得取回之出資額仍有就合
      夥事業之財產及盈虧予以結算以確定出資有無因損失而減
      少之情形。兩造間系爭隱名合夥契約第8條亦約定須先進
      行清算始能返還合夥人之出資（見原審北調字卷第10頁及
      第15頁）。故本件有關丙○○出資之返還，仍應結算出資
      是否有損失，以確定丙○○可得請求返還之出資額。惟查
      兩造間之隱名合夥契約有2份，其中關於大位元短期補習
      班之隱名合夥契約當事人除兩造外尚有出名合夥人吳家樓
      及蔡莉芸，惟於91年底時，合夥契約當事人僅餘兩造，各
      有50%比例出資，此乃兩造所不爭執。故兩造就系爭合夥
      契約終止後之處理，並無另選任清算人清算之必要，而係
      依上開民法規定，即原則上由丁○○返還出資1,190萬元
      予隱名合夥人丙○○，僅於丁○○結算合夥事業之出資有
      因損失而減少時，始減少返還出資額。又查證人吳家樓在
      本院前審到場證稱：伊於91年2月間退夥時有取回歷年出
      資等語（見本院前審卷第1卷第249頁），堪認吳家樓於退
      夥時，系爭合夥事曾經結算並無虧損情形，否則不可能全
      部返還吳家樓之出資額。再參諸兩造均不爭執系爭合夥事
      業有分配91年度之盈餘利潤，益見丙○○主張系爭合夥事
      業有經結算且無虧損等語，應堪採信。則丙○○主張系爭
      合夥結算後，並無損失，丁○○應返還其出資額1,190萬
      元，即屬有據，應予准許。丁○○雖提出合夥事業91年度
      所得損益計算表（見本院前審重上字卷第1卷第298頁至第
      302頁），及91年度至93年度各補習班之資產負債表、總
      分類帳、支出傳票、盈餘分配表、損益表等帳冊資料，以
      資證明系爭合夥事業於91年度有虧損致無法返還丙○○之
      出資額（見本院前審重上字卷第2卷第24頁至第228頁）。
      惟查上開帳冊資料因欠缺原始收入憑證（例如學費連號之
      收據、銀行存款收支紀錄等）無法查核收入總額之正確性
      ，亦經會計師蔡祐謀、郝麗麗陳述明確，故上開帳冊資料
      是否全然可信，即值商榷，從而，自難據上開帳冊認定系
      爭合夥事業有虧損致丙○○之出資全部損失之事實。此外
      ，丁○○復不能提出其他積極證據資料以證明系爭合夥確
      有虧損致不能返還丙○○出資額1,190萬元之事實，則其
      所為此部分抗辯，仍難憑採。
三、綜上所述，系爭隱名合夥契約業於存續期間屆滿終止，丙○
    ○依民法第709條規定，請求丁○○返還其全部出資額1,190
    萬元，及自起訴狀繕本送達翌日（即94年11月24日)起至清
    償日止，按年息百分之五計算利息部分，洵屬有據，應予准
    許。原審就此部分所為丁○○敗訴之判決，並無不合。丁○
    ○上訴論旨指摘原判決此部分不當，求予廢棄改判，為無理
    由。另丙○○請求丁○○給付未分配盈餘6,351,486元本息
    ，則屬無據，不應准許。原審就此部分所為丙○○敗訴之判
    決，亦無不合，丙○○上訴論旨指摘原判決此部分不當，求
    予廢棄改判，為無理由。
四、兩造其餘之攻擊或防禦方法，及未經援用之證據，經本院斟
    酌後，認為均不足以影響本判決之結果，爰不再逐一詳予論
    駁，併此敘明。
五、據上論結，本件丁○○、丙○○之上訴均為無理由，依民事
    訴訟法第449條第1項、第78條，判決如主文。
中    華    民    國    99    年    5     月    25    日
                    民事第十六庭
                        審判長法  官  王聖惠
                              法  官  呂淑玲
                              法  官  謝碧莉
正本係照原本作成。
如不服本判決，應於收受送達後20日內向本院提出上訴書狀，其
未表明上訴理由者，應於提出上訴後20日內向本院補提理由書狀
（均須按他造當事人之人數附繕本）上訴時應提出委任律師或具
有律師資格之人之委任狀；委任有律師資格者，另應附具律師資
格證書及釋明委任人與受任人有民事訴訟法第466條之1第1項但
書或第2項（詳附註）所定關係之釋明文書影本。
中    華    民    國    99    年    5     月    27    日
                              書記官  李翠齡
附註：
民事訴訟法第466條之1（第1項、第2項）：
對於第二審判決上訴，上訴人應委任律師為訴訟代理人。但上訴
人或其他法定代理人具有律師資格者，不在此限。
上訴人之配偶、三親等內之血親、二親等內之姻親，或上訴人為
法人、中央或地方機關時，其所屬專任人員具有律師資格並經法
院認為適當者，亦得為第三審訴訟代理人。

司法院資訊處製作；財團法人民間司法改革基金會備份。
